【裁判字號】    95,上更(二),1
【裁判日期】    950711
【裁判案由】    返還不當得利
【裁判全文】
臺灣高等法院臺南分院民事判決  95年度上更(二)字第1號
    上  訴  人  莊明哲
    訴訟代理人  邱玲子律師
    被上訴人    台南縣佳里鎮公所
    法定代理人  徐正男
    訴訟代理人  蘇明道律師
上列當事人間請求返還不當得利事件，上訴人對於中華民國九十
年六月二十九日臺灣臺南地方法院第一審判決（八十九年度訴字
第九十九號）提起上訴，判決後，由最高法院第二次發回，本院
於九十五年六月二十七日言詞辯論終結，判決如下：
      主      文
上訴駁回。
第二審及發回前第三審訴訟費用由上訴人負擔。
      事  實  及  理  由
一、按當事人之法定代理人其代理權消滅者，應由有代理權之法
    定代理人承受訴訟，此觀民事訴訟法第一百七十條規定自明
    。本件被上訴人之法定代理人即鎮長，於第二審上訴程序中
    由甲○○變更為徐正男，被上訴人已具狀聲明承受訴訟，本
    院另案以九十五年度聲字第五五號裁定准其承受訴訟在案，
    先予敘明。
二、上訴人主張：坐落台南縣佳里鎮○○段九二九地號土地為祭
    祀公業莊德派下公同共有，伊為該公業之管理人。被上訴人
    無正當權源，自民國六十九間起，於系爭土地興建營頂錦繡
    社區活動中心建物及水泥地庭院，分別占用如附圖所示編號
    甲部分，面積０．０三六七公頃，編號乙部分，面積０．０
    五三一公頃土地，而受有相當於租金之不當得利；如認被上
    訴人對系爭土地有地上權，亦應給付償金。又被上訴人於伊
    起訴前五年所受相當於租金之不當得利，應以系爭土地公告
    現值年息百分之五計算，合計共新台幣（下同）三百七十五
    萬一千六百元。為此，求為命被上訴人給付伊三百七十五萬
    一千六百元（上訴人於原審起訴聲明為三百七十七萬一千六
    百元，判決後僅就部分為上訴），及加付法定遲延利息之判
    決。原審為其敗訴判決，尚有未合等語；並聲明：(一)原判決
    廢棄。(二)被上訴人應給付三百七十五萬一千六百元及自原審
    起訴狀繕本送達翌日起至清償日止，按年息百分之五計算之
    利息。(三)第一、二審及發回前第三審之訴訟費用由被上訴人
    負擔。(四)願供擔保請准宣告假執行。
三、被上訴人則以：上訴人未經祭祀公業莊德派下合法選任為管
    理人，其提起本件訴訟，當事人不適格。且渠於六十九年間
    在系爭土地上興建社區活動中心，業經當時該公業管理人莊
    金鈴同意，並非無權占用，亦未占用附圖所示編號乙部分之
    水泥地庭院等語，資為抗辯。並聲明：(一)上訴駁回。(二)訴訟
    費用由上訴人負擔。
四、上訴人主張系爭土地係祭祀公業莊德全體派下公同共有，被
    上訴人自六十九年間起，於上開土地興建營頂錦繡社區活動
    中心建物及水泥地庭院，分別占用如附圖所示編號甲部分，
    面積０．０三六七公頃，編號乙部分，面積０．０五三一公
    頃土地等情，業據其於原審提出而為被上訴人所不爭之土地
    登記謄本（原審卷六頁）為證，並經原審法院會同台南縣佳
    里地政事務所派員現場勘測明確，有勘驗筆錄及台南縣佳里
    地政事務所土地複丈成果圖在卷（原審卷三三頁至三六頁）
    可稽；被上訴人就上開營頂錦繡社區活動中心之建物產權係
    其所有乙節並不爭執，並有其於原審提出內政部社會處六十
    九年六月十七日社三字第二四四一二號函示意旨，及七十五
    年八月四日社三字第三四二八七號函示意旨之法規節本二紙
    附卷足參（原審卷一五一、一五二頁），雖其另抗辯：附圖
    編號乙部分之水泥地庭院非為其所有，實係營頂、錦繡二社
    區之理事會所舖設云云；然查：原審審理時，證人莊三立、
    丙○○、莊正霖、莊登科等分別到場，其中證人莊三立證述
    ：「系爭土地在日據時期已建有集會所，到六十九年間該集
    會所已經舊了，因社區建設計畫緣故，便在該地拆舊建新，
    重建活動中心，伊當時擔任鎮長，所以想辦法籌錢」等語（
    原審卷六十頁）；證人丙○○證述：「活動中心前水泥地是
    六十九年間鎮公所舖設的，伊當時是佳里鎮代表秘書，鎮公
    所蓋活動中心順便舖設」等語（原審卷一二七頁）；證人莊
    正霖證述：「水泥地是活動中心蓋好後順便舖設的」等語（
    原審卷一七三頁），證人莊登科則證述：「水泥廣場應是公
    所舖設的。辦活動一定會用到水泥廣場。」等語明確（原審
    卷一二五頁）；是上開證人四人就被上訴人興建系爭活動中
    心之過程及經費來源等，所為之證述互核相符，均堪信採，
    參以上開水泥地雖在活動中心建物本體以外，然其既與活動
    中心同時鋪設，經費來源亦屬同一，且係供民眾辦理活動之
    用等情以觀，足認如附圖所示編號乙部分之水泥地庭院，與
    編號甲部分之活動中心建物，同屬被上訴人所有而占用系爭
    土地者甚明。被上訴人空言否認水泥地庭院係其所有云云，
    委不足採，堪信上訴人就此一部分之主張為真實。
五、惟上訴人另主張：依系爭土地登記謄本所載，伊係祭祀公業
    莊德之管理人，且營頂莊氏錦繡堂管理委員會於九十三年間
    曾召開族親會議推選各房頭代表，各房頭代表均同意由伊擔
    任祭祀公業莊德之管理人，伊自有提起本件訴訟之實施訴訟
    權能；被上訴人未經同意，無權占用系爭土地，應返還於相
    當租金之不當得利者，則為被上訴人否認，並以上情置辯；
    是本件上訴人是否為祭祀公業莊德之管理人，有否實施訴訟
    權能之原告當事人適格？厥為本件首應審究之爭點。
六、按台灣之祭祀公業並非法人，僅屬於某一死亡者後裔公同共
    有祀產之總稱，其本身無權利能力，不能為權利義務之主體
    ，其財產應為祭祀公業派下全體公同共有，不因土地登記簿
    記載其所有人名義為祭祀公業，而異其性質。至台灣之祭祀
    公業係屬派下全體公同共有祀產之總稱，其設立方式，依習
    慣固有以太祖為享祀人而採取廣泛之族人為其範圍，或以最
    近共同始祖為享祀人，將其範圍限於家產分割當時，或分財
    後不久所成立各家之親屬。不論何者，原則上均以祭祀公業
    之設立人及其繼承人而為派下（最高法院八十一年度台上字
    第一八六號、九十三年度台上字第九０二號判決要旨分別參
    照）；查：
（一）上訴人主張祭祀公業莊德派下實際上有八大房，共五百九
      十六戶，派下員繁多乙情，有其於原審提出「錦繡堂管理
      委員會八十八年十二月一日編印營頂莊氏宗祠錦繡堂派下
      族員名冊」，及「營頂莊氏錦繡堂管理委員會一九九二年
      十二月初版編印台南縣佳里鎮營頂錦繡堂莊氏族譜」各一
      件為證（證物外放）。
（二）又台南縣佳里鎮○○段一九九、一九九之一、一九九之二
      、二００、二００之一、二００之二地號土地於台灣日據
      時期之所有權人（業主）為莊德，其管理人則為莊香乙情
      ，此有台南縣佳里鎮地政事務所於九十五年一月二十六日
      ，以所登記字第０九五００００八０六號函檢送日據時期
      土地台帳登記簿謄本存卷（本審卷六三頁至七一頁）可稽
      。
（三）另莊金鈴於於六十八年間，提出派下僅莊金鈴一人之「派
      下全員名冊」及土地標示表、派下員系統圖等件，向台南
      縣政府申請核發祭祀公業莊德派下全員證明，經台南縣政
      府於公告期滿無人異議後，准予發給證明；其後莊明哲則
      於八十一年間，以莊金鈴死亡為由，提出派下員僅莊明哲
      一人之「異動後派下員名冊」、派下員莊金鈴系統表等件
      ，向台南縣政府申請核發祭祀公業莊德派下員異動證明，
      經台南縣政府於公告期滿無人異議後，亦准予發給證明；
      嗣莊明哲持上開證明，向地政機關申請辦理祭祀公業莊德
      管理者變更登記等情，此亦有台南縣佳里鎮地政事務所，
      以所登記字第０九五００００八０六號函檢送包括上開台
      南縣政府證明函，及「派下全員名冊」、土地標示表、派
      下員系統圖、「異動後派下員名冊」、派下員莊金鈴系統
      表等件之土地登記申請書在卷（本審卷七二頁至九一頁）
      可按。
（四）再莊香、莊金鈴、莊明哲分別為開世祖莊德之二房派下第
      七、八、九世子孫，此觀諸上開「台南縣佳里鎮營頂錦繡
      堂莊氏族譜」第一九０頁、一九一頁（另影印附於本審卷
      一九０頁）亦明。
（五）證人即現任營頂錦繡堂管理委員會主任委員乙○○，及總
      幹事丙○○於本審九十五年六月一日行準備程序時到場，
      證人乙○○結證：「莊德是我們的開世祖，有八房子孫，
      每一房選代表人依照派下人數選任。代表人數不一定，祖
      厝如有事情再由伊召集選出的代表開會。管委會因上次祖
      厝土地被徵收後作為經費放在銀行，由伊、總幹事、常務
      幹事及另外一個代表共四人負責經費核銷。辦公室在宗祠
      裡面，我們已經成立二十幾年了。派下族員名冊及莊氏族
      譜是我們編輯的。」等語（本審卷一三七頁至一三八頁）
      ；證人丙○○除證述：「伊擔任管理委員會總幹事已十二
      年，錦繡堂組織章程及協議正本是在七十幾年時訂立。管
      理委員會是管理管理莊德的所有財產，從日據時代即有祭
      祀公業莊德，我們所管理的土地就是指有作這種登記的財
      產。莊金鈴報備為祭祀公業的管理人乙事伊不清楚，我們
      沒有開會議選莊金鈴。祭祀公業莊德名下土地的權狀都由
      伊保管，莊明哲是我們管理委員會選出的管理人，只是出
      名要登記土地之用，土地還是由管理委員會管理。因上次
      政府徵收土地有一部分基金；剩下的基金放在合作金庫的
      帳戶，戶名是用管理委員會的名義，伊是代表人。派下員
      如名冊內容，約有六百多人，土地買賣都是由莊明哲當祭
      祀公業管理人來辦理」等語明確（本審卷一三八頁至一四
      ０頁）外，並當庭提出祭祀公業莊德名下土地所有權狀、
      「營頂莊氏宗祠錦繡堂管理委員會組織章程」、「沿革」
      、「管理委員會第五屆委員監察員名單」、九十三年度第
      一次會議紀錄等件（本審卷一四四頁至一五三頁）為證。
（六）至於「營頂莊氏宗祠錦繡堂」派下為冀祭祀綿延不息，子
      孫慎終追遠永懷祖德起見，特組織「營頂莊氏宗祠錦繡堂
      管理委員會」，會址設於「營頂莊氏宗祠錦繡堂」；並訂
      定管理委員會組織章程，明定：第一章總則、第二章組織
      與會議、第三章權責、第四章經費及會計，第五章附則；
      其中就成立之宗旨（第一條）、管理委員會會址（第二條
      ）、管理委員會成員產生方式（第三條）、代表管理委員
      會綜理一切會務之主任委員產生方式（第四條）、包括議
      決祭祀公業之經營及處分在內之管理委員會職權事項（第
      八條）、管理委員會之經費來源（第十一條）等事項均有
      明確規範乙節，此有證人丙○○於本審提出之上開卷附組
      織章程（本審卷一四六頁至一四八之一頁）可參。
（七）綜上各情，足見：
    (1)上訴人於原審提出之「營頂莊氏宗祠錦繡堂派下族員名冊
      」、「台南縣佳里鎮營頂錦繡堂莊氏族譜」，係由營頂錦
      繡堂管理委員會搜集編印，其內載開世祖莊德及派下子孫
      脈絡明細，核與現任主任委員乙○○及總幹事丙○○於本
      審證述情節相符，參以上開「莊氏族譜」內載莊德之二房
      派下第七、八、九世子孫確有莊香、莊金鈴、莊明哲等人
      ，亦與上開卷附日據時期土地台帳登記簿謄本所載莊德名
      下土地之管理人為莊香者，正相吻合等情以觀，堪信上訴
      人及證人乙○○、丙○○供述祭祀公業莊德之派下實際上
      有八大房，共五百餘戶，其派下如上開「莊氏族譜」及「
      派下族員名冊」者，與實情相符，應堪信實；被上訴人空
      言否認上開「莊氏族譜」及「派下族員名冊」之真正者，
      委不足採。
    (2)台南縣政府雖准就訴外人莊金鈴及上訴人莊明哲申請為祭
      祀公業莊德之唯一派下員乙事，分別核發證明函，惟此等
      行政機關辦理祭祀公業之登記，並無確定私權之法律上效
      力，祭祀公業莊德之其他派下之派下權，亦不因莊金鈴及
      莊明哲申報祭祀公業莊德唯一之派下而受影響；本件祭祀
      公業莊德之派下既有八大房，莊金鈴及莊明哲僅係二房派
      下之第八、九世子孫之一；參以兩造不爭執真正，由莊明
      哲於八十四年十二月三十一日出具之「承諾書」亦明載：
      「祭祀公業莊德名下所有財產，原登記管理人莊明哲一人
      ，實係莊德裔孫八房頭公同共有」（原審卷七六頁），核
      與證人丙○○上開證述：「莊明哲是我們管理委員會選出
      的管理人，只是出名要登記土地之用，土地還是由管理委
      員會管理」情節相符，益見上訴人莊明哲並非祭祀公業莊
      德派下之管理人者至明。
七、第按當事人適格為訴權存在之要件，且屬法院應依職權調查
    之事項。又以公同共有之財產為訴訟標的之訴訟，依民法第
    八百二十八條第二項規定，應得公同共有人全體之同意始得
    為之。若無事實上無法得全體公同共有人同意之除外情形，
    而未得全體公同共有人同意逕行起訴者，自難謂其當事人適
    格要件無欠缺（最高法院八十八年度台上字第一四八六號判
    決要旨參照）。又臺灣之祭祀公業並無當事人能力，故關於
    祭祀公業之訴訟，應由其派下全體起訴或被訴，但設有管理
    人者，得以該管理人名義起訴或被訴（最高法院七十四年度
    台上字第一三五九號判決要旨參照）；本件祭祀公業莊德之
    派下原有八大房，各房之派下員眾多，有上開卷附之「營頂
    莊氏宗祠錦繡堂派下族員名冊」，及「台南縣佳里鎮營頂錦
    繡堂莊氏族譜」（證物外放）足參，已如上述，並已成立管
    理委員會管理祭祀公業莊德派下公同共有產業，上訴人莊明
    利並非祭祀公業莊德之管理人，並無以管理人名義起訴之原
    告當事人適格；雖上訴人於本審再提出上載：「莊明哲現登
    記祭祀公業莊德之管理人，本公業派下八大房均同意之」等
    語之同意書（本審卷五六頁）為證，主張業經祭祀公業莊德
    派下各房頭全體同意提起本件訴訟，有實施訴訟權能之原告
    當事人適格云云；惟上開同意書之出具，明顯與證人乙○○
    、丙○○上開證述情節有違，且與上開卷附之「營頂莊氏宗
    祠錦繡堂管理委員會」組織章程，有關祭祀公業莊德管理人
    產生方式之規定不合，難認莊明哲已因此成為祭祀公業莊德
    派下之合法管理人；且上開「同意書」係由祭祀公業莊德派
    下之各房頭代表出具，與祭祀公業莊德全體派下員同意之意
    涵不同，揆諸上開說明，亦不足認定上訴人莊明哲提起本件
    訴訟業經公同共有人全體之同意，其非祭祀公業莊德之管理
    人，復未得全體公同共有人同意逕行起訴者，難認其原告之
    當事人適格要件無欠缺。
八、綜上所述，上訴人莊明哲並非祭祀公業莊德派下推選之合法
    管理人，並無代表祭祀公業莊德提起本件訴訟，實施訴訟權
    能之原告當事人適格，復未經祭祀公業莊德全體派下之公同
    共有人同意，其自認係祭祀公業莊德之管理人，逕行提起本
    件訴訟，求為命被上訴人給付三百七十五萬一千六百元及加
    付法定遲延利息之判決，即為無理由，不應准許；原審為上
    訴人敗訴之判決及駁回執行之聲請，理由雖有不同，惟其結
    果並無二致，上訴意旨猶執前詞指摘原判決不當，求予廢棄
    改判，為無理由，應予駁回。
九、本件事證已臻明確，兩造其餘攻擊方法不影響本件判決結果
    ，爰不一一論述，併此敘明。
十、據上論結，本件上訴為無理由，依民事訴訟法第四百四十九
    條第一項、第二項、第七十八條，判決如主文。
中    華    民    國    95    年    7    月    11     日
                    民事第二庭
                                審判長法  官  丁  振  昌
                                      法  官  李  素  靖
                                      法  官  李  文  賢
上為正本係照原本作成。
如對本判決上訴，須於判決送達後20日內向本院提出上訴狀，未
表明上訴理由者，應於上訴後20日內，向本院提出理由書（須附
繕本）。
中    華    民    國    95    年    7    月    13     日
                                      書記官  劉  清  洪
                                                      Ｊ


司法院資訊處製作；財團法人民間司法改革基金會備份。
